---
title: "TRABALHO FINAL"
author: "Gabriela Silva, Guilherme Amasilis, Melissa Dias e Mylena Dias"
date: "02/08/2020"
output: github_document
---
###### Relatório dinâmico contendo análise exploratória de base de dados

### 1 INTRODUÇÃO

O presente trabalho objetiva analisar os dados relacionados ao [**Exame Nacional de Desempenho dos Estudantes (Enade)**](http://portal.inep.gov.br/enade) do ano de 2018. Esse se configura como um dos indicadores que integra o Sistema Nacional de Avaliação da Educação Superior (Sinaes), uma vez que ele avalia os cursos por meio dos desempenhos dos estudantes e se constitui como um dos importantes insumos para a construção de um panorama da qualidade dos cursos e das instituições de educação superior brasileiras.


As perguntas que orientarão a análise dos dados são:

1) Dentre as diferentes Organizações Acadêmicas observadas, qual possui maior média de Conceito Enade Contínuo?

2) Considerando a Universidade Federal de Minas Gerais, como se dá a distribuição do Conceito Enade Faixa para os cursos avaliados?

3) Sob a perspectiva da distribuição do Conceito Enade Faixa no curso de administração pública no país, existe alguma diferença entre as duas modalidades de ensino (a distância/presencial)?

4) Existe alguma correlação entre a proporção de participantes no exame (concluintes participantes/concluintes inscritos) e o Conceito Enade Faixa?

```{r enade, include=FALSE}

library(readxl)

df_enade <- read_excel("hw99-analise-viz-dados-grupo08_files/resultados_conceito_enade_2018.xlsx", col_types = c("numeric", "numeric", "text", "numeric", "text", "text", "text", "text", "numeric", "text", "numeric", "text", "text", "numeric", "numeric", "numeric", "numeric", "numeric", "numeric", "numeric", "numeric", "text"))

```

### 2 DESCRIÇÃO DA BASE DE DADOS

A base de dados utilizada é composta por 22 variáveis e se refere aos resultados do Conceito Enade de 2018 relativos ao ano III de avaliação, o qual abarca cursos das seguintes áreas de conhecimento: 

- Cursos de bacharelado nas Áreas de Conhecimento Ciências Sociais Aplicadas e áreas afins;
- Cursos de bacharelado nas Áreas de Conhecimento Ciências Humanas e áreas afins que não tenham cursos também avaliados no âmbito das licenciaturas;
- Cursos Superiores de Tecnologia nas áreas de Gestão e Negócios, Apoio Escolar, Hospitalidade e Lazer, Produção Cultural e Design.

(INEP, 2019)

Vale ressaltar os parâmetros de conversão da nota dos concluintes no Enade do curso de graduação (NCc) em Conceito Enade Faixa:

O **conceito 1** do Enade Faixa diz respeito ao intervalo 0 ≤ NCc < 0,945 do contínuo;
O **conceito 2** do Enade Faixa diz respeito ao intervalo 0,945 ≤ NCc < 1,945 do contínuo;
O **conceito 3** do Enade Faixa diz respeito ao intervalo 1,945 ≤ NCc < 2,945 do contínuo;      O **conceito 4** do Enade Faixa diz respeito ao intervalo 2,945 ≤ NCc < 3,945 do contínuo;
O **conceito 5** do Enade Faixa diz respeito ao intervalo 3,945 ≤ NCc ≤ 5 do contínuo.
                      
(INEP, 2018)

Além disso, a presente base de dados fornece informações que abarcam a área de avaliação, o nome da Instituição de Ensino Superior (IES), o município do curso, a organização acadêmica, o Conceito Enade Faixa, dentre outras importantes dimensões e métricas para a conformação do panorama de qualidade do Ensino Superior no Brasil.

### 3 ANÁLISE EXPLORATÓRIA

A **primeira pergunta** objetiva verificar qual das diferentes organizações acadêmicas observadas possui maior média de Conceito Enade Contínuo. Para isso foi construído o gráfico a seguir:

```{r organizaçãoacademica, message=FALSE, warning=FALSE, echo=FALSE}

install.packages("RColorBrewer")

library(RColorBrewer)
library(tidyverse)
library(dplyr)
library(ggplot2)


df_enade1 <- df_enade %>% 
  select(-`Observação`) %>% 
  group_by(`Organização Acadêmica`) %>% 
  drop_na() %>% 
  summarise(media_continuo = mean(`Conceito Enade (Contínuo)`))

cores <- brewer.pal(5, "Dark2")

df_enade1 %>% 
  ggplot(aes(x = media_continuo, y = `Organização Acadêmica`)) + 
  geom_col(fill = cores)  +
  labs(x = "Média do Conceito Enade Contínuo",
       y = "Organização acadêmica", 
       title = "Média do Enade Contínuo por organização acadêmica")
```

**Figura 1: Média do Enade Contínuo por organização acadêmica**


A partir da visualização acima, percebeu-se que a organização acadêmica que possui maior média de Conceito Enade Contínuo é **Centro Federal de Educação Tecnológica (aproximamente 4.5)** seguida em ordem descrescente dessa mesma média por: Instituto Federal de Educação, Ciência e Tecnologia (3); Universidade (2,7); Centro Universitário (2,4); Faculdade (2,2). 

É importante destacar que as duas primeiras organizações acadêmicas com maiores médias apresentam uma quantidade de cursos avaliados bem menor que as outras 3 restantes. Isso, ao longo da análise, principalmente na pergunta 4, será retratado de modo mais evidente. 

A **segunda pergunta** analisada questiona acerca de como se dá a distribuição do Conceito Enade (Faixa) para os cursos avaliados da Universidade Federal de Minas Gerais (UFMG).
O gráfico obtido a partir da manipulação dos dados encontra-se a seguir:

```{r pergunta2, echo=FALSE, message=FALSE, warning=FALSE}
library(dplyr); library(ggplot2)

df_enade2 <- df_enade %>% 
  filter(`Sigla da IES` == "UFMG")

df_enade2[9, 3] = "ADMINISTRAÇÃO MONTES CLAROS" #Altera o nome do curso de Administração de Montes Claros, de modo a não permitir a sobreposição desse valor com o curso de Adminsitração de Belo Horizonte

df_enade2 %>% 
  ggplot() +
  geom_col(aes(x = reorder(`Área de Avaliação`, -`Conceito Enade (Faixa)`), y = `Conceito Enade (Faixa)`), width = .25) +
  theme(axis.text.x = element_text(size = 4, angle = 90, vjust = 0.5, hjust = 1))+
  labs(title = "Conceito Enade UFMG", x = "Área de Avaliação")

```

**Figura 2: Conceito Enade UFMG**

A base de dados apresenta o Conceito Enade (Faixa) para doze diferentes áreas de avaliação: Administração (Campus Belo Horizonte), Administração (Campus Montes Claros), Administração Pública, Ciências Contábeis, Ciências Econômicas, Comunicação Social – Jornalismo, Comunicação Social – Publicidade e Propaganda, Design, Direito, Psicologia, Relações Internacionais e Turismo. Destes, 8 cursos (66,67%) obtiveram nota máxima (5) no conceito Enade, enquanto os outros 4 cursos (33,33%) obtiveram nota 4. Dessa forma, observa-se que a UFMG alcançou notas altas na avaliação realizada.

A **terceira pergunta** se refere ao comparativo do Conceito Enade Faixa, entre as duas modalidades de ensino (a distância/presencial), no curso de administração pública. A priori, para se esboçar um gráfico de distribuição, torna-se mais apropriado utilizar a variável Conceito Enade Contínuo, como foi feito no gráfico abaixo: 

```{r, pergunta3, echo=FALSE, message=FALSE, warning=FALSE}

df_C <- df_enade %>% 
  select("Área de Avaliação", "Modalidade de Ensino", "Conceito Enade (Contínuo)") %>% 
  filter(`Área de Avaliação` == "ADMINISTRAÇÃO PÚBLICA") %>%
  drop_na() 
df_C %>%
  ggplot(aes(x = `Área de Avaliação`, y = `Conceito Enade (Contínuo)`, color = `Modalidade de Ensino`)) +
  geom_point() +
  labs(x = "Área de Avaliação", 
       y = "Conceito Enade (Contínuo)",
       title = "Distribuição Conceito Enade (Contínuo) no curso de Adm. Pública")
```

**Figura 3: Distribuição Conceito Enade (Contínuo) no curso de Adm. Pública**

Apesar de possuir alguns pontos sobrepostos na região central, consegue-se perceber, com clareza, que existe uma tendência da modalidade de ensino presencial, no curso de Administração Pública, possuir maiores pontuações no Conceito Enade (Contínuo) do que a modalidade de ensino à distância, haja vista que a grande maioria dos cursos à distância estão concentrados na metade para baixo do gráfico e a grande maioria dos cursos presenciais estão concentrados na metade para cima.

Contudo, uma vez que a intenção inicial era manipular dados do Conceito Enade (Faixa), pode-se, pois, calcular a média obtida, para esse conceito, para cada uma das duas modalidades de ensino. O gráfico abaixo ilustra os resultados obtidos:

```{r pergunta3.1, message=FALSE, warning=FALSE, echo=FALSE}

df_A <- df_enade %>% 
  select("Área de Avaliação", "Modalidade de Ensino", "Conceito Enade (Faixa)") %>% 
  filter(`Área de Avaliação` == "ADMINISTRAÇÃO PÚBLICA") %>%
  drop_na() %>% 
  group_by(`Modalidade de Ensino`) %>% 
  summarise(n = mean(`Conceito Enade (Faixa)`))

cores <- brewer.pal(2, "Dark2")

df_A %>% 
  count(`Modalidade de Ensino`) %>%
  ggplot(aes(x = `Modalidade de Ensino`, y = n)) + 
  geom_col(color = "black", fill = "#1B9E77")  +
  labs(x = "Modalidade de Ensino",
       y = "Média do Conceito Enade (Faixa)", 
       title = "Média Enade (Faixa) por modalidade de ensino no curso de Adm. Pública")
```

**Figura 4: Média do Enade (Faixa) por modalidade de ensino no curso de Adm. Pública**

Vê-se que existe, de fato, uma diferença considerável nas médias das pontuações obtidas para cada uma das modalidades de ensino, correspondendo a média do Conceito Enade (Faixa) para a modalidade à distância 2,03 e para modalidade presencial 3,44. 

A fim de investigar se essa tendência, observada para o curso de Administração Pública, também se aplica para os demais cursos apresentados na tabela, foi construído o gráfico a seguir:

```{r pergunta3.2, message=FALSE, warning=FALSE, echo=FALSE}

df_B <- df_enade %>% 
  select("Área de Avaliação", "Modalidade de Ensino", "Conceito Enade (Faixa)") %>% 
  drop_na() %>% 
  group_by(`Modalidade de Ensino`, `Área de Avaliação`) %>% 
  summarise(n = mean(`Conceito Enade (Faixa)`))

df_B %>% 
  ggplot(aes(x = `Modalidade de Ensino`, y = n)) + 
  geom_col(color = "black", fill = "#1B9E77")  +
  facet_wrap("`Área de Avaliação`") +
  labs(x = "Modalidade de Ensino",
       y = "Média do Conceito Enade (Faixa)", 
       title = "Média Enade (Faixa) por modalidade de ensino")
```

**Figura 5: Média do Enade (Faixa) por modalidade de ensino nos diversos cursos**

Como pode ser visto, a mesma tendência se aplica para os cursos de Relações Internacionais (média de 2,00 para modalidade à distância e de 3,17 para presencial) e Serviço Social (média de 1,90 para modalidade à distância e de 2,98 para presencial). Em contrapartida, os cursos de Direito (média de 4,00 para modalidade à distância e de 2,87 para presencial) e Ciências Econômicas (média de 3,29 para modalidade à distância e de 2,62 para presencial) seguem o caminho inverso, ou seja, há uma maior pontuação para os cursos à distância ante os presenciais. Os demais cursos não possuem diferenças consideráveis entre as médias, já que as colunas de seus respectivos gráficos possuem alturas similares.

A **quarta pergunta** diz respeito à investigação se existe alguma correlação entre a proporção de participantes no exame (concluintes participantes/concluintes inscritos) e o Conceito Enade Faixa.
O gráfico a seguir objetiva responder tal questionamento:

```{r pergunta4, echo=FALSE, message=FALSE, warning=FALSE}
library(ggplot2)
library(tidyverse)

df_enade4 <- df_enade %>% 
  mutate(prop_participantes = `Nº  de Concluintes Participantes`/`Nº de Concluintes Inscritos`*100) 

df_enade4 %>% 
  ggplot(aes(x = `Conceito Enade (Faixa)`, y = prop_participantes)) +
  geom_point() +
  labs(x = "Conceito Enade Faixa", 
       y = "Percentual de participantes",
       title = "Percentual de participação e Conceito Enade Faixa")

```

**Figura 6: Percentual de participação e Conceito Enade Faixa**

Pode-se observar que essa visualização apresenta alguns problemas, uma vez que o Conceito Enade Faixa não envolve números decimais, o que acarreta a concentração dos pontos na linha verticalmente. Entretanto, pode-se observar que um menor percentual de participantes (entre 0% e 25%) não está, necessariamente, apenas relacionado a notas baixas como a nota 1. Nota-se que os menores percentuais de participação estão associados às notas 2, 3 e 4 com destaque para a 3 e a 4 (maiores concentrações de pontos abaixo de 25%)

Com o objetivo de melhorar a visualização e tentar extrair mais informações dos dados, abaixo se encontra outro gráfico que não estava no escopo inicial das perguntas, porém foi uma alternativa encontrata visando compreender melhor os dados. Nesse caso, foi utilizado o Conceito Enade Contínuo como um dos eixos.

```{r pergunta4.1, echo=FALSE, warning=FALSE, message=FALSE}

df_enade4 %>% 
  ggplot(aes(x = `Conceito Enade (Contínuo)`, y = prop_participantes)) +
  geom_point() +
  labs(x = "Conceito Enade Contínuo", 
       y = "Percentual de participantes",
       title = "Proporção de participantes e Conceito Enade Contínuo")
```

**Figura 7: Proporção de participantes e Conceito Enade Contínuo**

Nesse gráfico, o que se pode perceber é a maior concentração dos pontos entre os Conceitos 1 e 3 e acima do percentual de 75% de participação. Dos Conceitos 3 a 4 também há elevada concentração de pontos, porém em menor medida comparado ao intervalo de 1 a 3, de modo que uma das razões que pode estar relacionada à maior quantidade de pontos estarem entre os Conceitos 1 a 3 seria o fato da maioria dos cursos obterem notas nesse intervalo. Além disso, nota-se que há cursos avaliados em todo o intervalo do Conceito Enade Contínuo.

```{r, pergunta4.2, echo=FALSE, message=FALSE, warning=FALSE}

df_enade4 %>% 
  ggplot(aes(x = `Conceito Enade (Contínuo)`, y = prop_participantes)) +
  geom_point() +
  facet_wrap("`Organização Acadêmica`") +
  labs(x = "Conceito Enade Contínuo", 
       y = "Percentual de participantes",
       title = "Participação e Enade Contínuo por Organização Acadêmica")
```

**Figura 8: Participação e Enade Contínuo por Organização Acadêmica**

Esse gráfico também não estava envolvido nas perguntas iniciais, mas devido à possibilidade de abordar essa questão de diversos modos, tal visualização foi construída. O que se pode perceber a partir dessa é que, em geral, faculdade e centro universitário possuem mais pontos em menores percentuais de participação. Vale ressaltar que os Institutos Federais de Educação, Ciência e Tecnologia e os Centros Federais de Educação Tecnológica existem em menor quantidade comparada às outras formas de organização acadêmica além de apresentarem maiores níveis de participação, principalmente no caso dos segundos.


### 4 CONSIDERAÇÕES FINAIS

No âmbito da análise exploratória dos dados, algumas observações, limitações e alternativas foram encontradas, de modo que, em cada pergunta, objetivou-se permitir as visualizações propostas por meio das perguntas bem como extrair informações relevantes com os dados disponíveis. 

Em relação à pergunta 1, a primeira visualização gerada apresentou problemas, uma vez que, com exceção de uma organização acadêmica, as outras retornaram NA para a média do Conceito Enade Contínuo. Isso aconteceu, provavelmente, devido a células em branco de modo que, por meio do summarise, a média não era calculada. Entretanto, foi possível resolver essa questão retirando da conta os NAs. Assim foi possível apresentar tal visualização. 

No dataframe analisado, existem dois cursos com o nome Administração na UFMG, diferenciando-se pelos campus em que são ofertados (um em Belo Horizonte e outro em Montes Claros). Nesse sentido, ao realizar a análise da questão 2, a plotagem do gráfico entendia que ambos os valores de conceito Enade para Adminstração se referiam a apenas uma área de atuação, levando à soma dos dois conceitos Enade na plotagem do gráfico. Esse erro foi corrigido alterando-se o nome do curso de Adminstração de Montes Claros, especificando que este era seu campus de oferta. 

Uma outra dificuldade encontrada na questão 2 refere-se ao tamanho dos valores do eixo x – área de atuação – após a plotagem do gráfico. Por se tratar de valores em caracteres, ao serem plotados automaticamente, acabavam se sobrepondo uns aos outros, impedindo a visualização dos valores do eixo x. Assim, realizou-se a mudança na orientação dos valores do eixo x, dispondo-os na vertical, além de reduzir o tamanho de sua fonte, de modo a permitir a visualização correta do gráfico.

Na questão 3, observa-se um problema na formulação inicial da pergunta, que, por sua vez, foi abordada no trabalho de uma forma mais apropriada. Ao se solicitar a distribuição do Conceito Enade Faixa, existe o enquadramento das pontuações, obtida para os diversos cursos, em apenas 5 conceitos, o que geraria uma gráfico de distribuição nenhum pouco esclarecedor, tendo em vista a sobreposição de pontos. Assim, a alternativa foi trabalhar com a distribuição do Conceito Enade Contínuo, que gerou pontos diversos e, em seguida, utilizar a média do Conceito Enade Faixa. 

Um problema encontrado na resolução da questão 4 diz respeito à utilização do Conceito Enade Faixa no primeiro gráfico. Desse modo, visando superar esse obstáculo, foi construído outro gráfico com o Conceito Enade Contínuo que, devido ao elevado número de cursos e universidades avaliados, a visualização apresentou grande quantidade de pontos concentrados em determinado intervalo. Tal pergunta ainda poderia se desdobrar, caso fosse o objetivo, no sentido de verificar, especificamente, o cenário de uma universidade específica, curso ou organização acadêmica, por exemplo. Sendo assim, foi escolhida mais uma forma de visualização por organização acadêmica, porém vale ressaltar que várias são as possibilidades de se explorar tais dados.

### 5 REFERÊNCIAS 

Brasil. Ministério da Educação - Instituto Nacional de Estudos e Pesquisas Educacionais Anísio Teixeira (INEP). **Exame Nacional de Desempenho dos Estudantes (Enade)**. Disponível em: <http://portal.inep.gov.br/enade>. Acesso em: 18 jul. 2020.
